【裁判字號】    89,台上,2893
【裁判日期】    890525
【裁判案由】    貪污
【裁判全文】
最高法院刑事判決                              八十九年度台上字第二八九三號
    上   訴   人  台灣高等法院台南分院檢察署檢察官
    上訴人即被告  乙○○
    選 任辯護 人  吳啟勳律師
    上訴人即被告  丙○○
                  戊○○
    被        告  丁○○
    選 任辯護 人  吳啟勳律師
    被        告  甲○○
右上訴人等因被告等貪污案件，不服台灣高等法院台南分院中華民國八十七年九月十
六日第二審判決（八十七年度上訴字第六二○號，起訴案號：台灣嘉義地方法院檢察
署八十五年度偵字第二九八八、六八四三號），提起上訴，本院判決如左：
    主  文
原判決撤銷，發回台灣高等法院台南分院。
    理  由
本件分兩部分說明之。
一乙○○、丙○○、戊○○部分：
原判決認定上訴人即被告乙○○、丙○○係嘉義縣水上鄉公所建設課長及技士。於民
國八十三年十一、十二月間，辦理台灣省政府補助新台幣（下同）二千萬元「均衡地
方經濟發展八十四年度補充計畫」（下稱「補充計畫」），竟與該鄉鄉長林崑山（另
案審理）共同基於對主管事務直接圖利之概括犯意聯絡，違反規定不辦理評審、議價
，逕將該工程交由丙○○胞弟劉福義經營之全修工程顧問股份有限公司（下稱「全修
公司」）設計。且未依不得含財務費用核算設計服務費之規定，竟以含財務費用之工
程完工結算金額核算設計服務費，致溢計如原判決附表（下稱「附表」）一所示之設
計服務費五萬六千八百七十八元，直接圖利全修公司。又該計畫發包分別為十五項工
程，依工程合約約定須於省政府補助款撥付後再依約付款。但丙○○、乙○○簽報
林崑山批示，由９－２－１項支付或由道路管線挖掘代收款項下墊付。共同非法動用
鄉庫公款先行付款，直接圖利各承包商如附表二所示之利息差額，合計五十一萬四千
三百六十元，以致造成鄉庫週轉困難。另上訴人戊○○係該鄉公所建設課課員，於八
十四年一至四月間，辦理上述「補充計畫」內之「水頭村道路排水改善工程」、「三
界村道路排水改善工程」、「內溪村道路排水改善工程」、「粗溪村道路改善工程」
、「溪洲村巷道工程」驗收時，明知該五項工程未按圖施工、偷工減料，由他人代
為在驗收紀錄上記載「外部尺寸與設計圖相符」及「經驗收除隱蔽部分由監工人員負
責外，其餘與結算相符，准予驗收」等驗收意見，而由其核章同意，明知不實之事項
而登載於職務上所掌之公文書即驗收紀錄，予以驗收通過，其二人均直接圖利承包商
，致生損害於水上鄉公所。而丙○○亦擔任上述工程盜工，不僅未揭發、糾正承包商
，於辦理驗收時在場緘默不言，使戊○○得以辦理驗收通過。其二人均直接圖利承包
商共計十二萬七千九百零七元等情。因而撤銷第一審關於乙○○、丙○○、戊○○部
分之判決，改判論處乙○○、丙○○（共同）、及戊○○連續依據法令從事公務之人
員，對於主管之事務直接圖利罪刑。固非無見。
惟查：(一)，原判決認定乙○○、丙○○二人明知嘉義縣政府於八十三年十一月三十日
及同年十二月三十一日，分別以府計資字第一二四八九二號及第一三八八三五號函
指示上述「補充計畫」，應於完成預算程序後，始可辦理發包，竟於八十三年十一月
間在該鄉鄉民代表會通過該項預算之前，即先後將該「補充計畫」之十四項工程發包
予全修公司設計，圖利全修公司云云。但乙○○、丙○○一再辯稱，上開縣政府第一
次公文係由主辦人員會知總務後，即交鄉長林崑山批示，未經渠等會章，故其二人不
知有該公函限制須於完成預算程序後始可發包之情事。至於第二次公文係由鄉公所技
士於八十四年一月七日簽辦，但此時上述工程已發包完竣，是其二人並無圖利他人之
犯行等語，究否實情﹖此有上述公函（見八十五年度偵字第二九八八號卷第三十五頁
）及工程合約在卷可資查證，乃原審未予調查，復未說明此有利之辯解，如何不足採
信之理由，尚嫌未盡調查能事、及理由不備。(二)、檢察官起訴意旨認定乙○○、丙○
○等圖利全修公司設計服務費五萬四千五百二十四元，及因不當提前支付工程款，圖
利包商八十二萬九千三百二十一元，但原判決認定分別圖利五萬六千八百七十八元
（依附表一所列各筆、合併計算應為五萬六千八百七十七元）及五十一萬四千三百六
十元，二者歧異之原因何在﹖起訴意旨認定之金額有何不當﹖原判決未詳細說明其理
由，亦嫌理由不備。(三)、按圖利罪祇須有圖利之行為即為既遂，不以得利為要件。原
判決（第四項第五至八行）認定乙○○、丙○○等違反規定以包含財務費用之工程完
工結算金額核算設計服務費，溢計如附表一所示十四項工程之設計服務費共五萬六千
八百七十八元，直接圖利全修公司，惟尚未支付云云，究竟其圖利行為是否完成，而
應論以圖利既遂罪責﹖原審未詳予審究、說明，徒以水上鄉公所尚未支付該款，逕認
此部分圖利罪責僅屬未遂，揆之前開說明，上述認定，自屬可議。又原判決認定乙○
○、丙○○二人與林崑山共同違反台灣省政府及嘉義縣政府之函示，未完成預算程序
及經代表會通過，亦未依「各機關委託技術顧問機構承辦技術服務處理要點」規定辦
理評審、議價，逕將上述十四項工程測設委託予全修公司而圖利該公司，此部分不法
圖利全修公司者為何﹖原判決並未明白認定，同屬疏誤。(四)、原判決認定乙○○、丙
○○為不當提前支付承包商工程款，而挪用「９－２－１項支付」（見原判決第四頁
第十三、十四行），此「９－２－１項」究係何種名目之公款﹖原判決僅記載「代號
」，致事實有欠明白，亦有瑕疵。(五)、附表二編號十三、十五所示發放該兩項工程款
部分，起訴意旨亦認乙○○、丙○○等共犯圖利罪嫌，乃原判決對此漏未論述究否構
成犯罪，自屬已受請求之事項未予判決之違法。(六)、關於戊○○部分，原判決認定嚴
某驗收前述「水頭村道路排水改善工程」等五項工程時，明知包商未按圖施工，竟由
他人代為在驗收紀錄上記載「外部尺寸與設計圖相符」及「經驗收除隱蔽部分由監工
人員負責外，其餘與結算相符，准予驗收。」等不實事項，再由戊○○核章同意，予
以驗收通過，足生損害水上鄉公所等情，該「他人」究係何人﹖且該「他人」是否知
情此登載不實﹖究係不知情而為戊○○利用，有間接正犯之問題﹖抑或知情而與嚴某
分擔實施犯行，為共同正犯﹖又上述不實之驗收紀錄是否呈報上級據以發放工程款，
而有「行使」登載不實公文書之問題（見第一審卷(三)第九十一頁）﹖否則何以足生損
害水上鄉公所。凡此疑點，原審均未釐清、詳細認定，致事實不明，本院無從為適用
法律當否之判斷。檢察官（對乙○○、丙○○部分）及乙○○、丙○○、戊○○三人
上訴意旨，均指摘原判決此部分為不當，非無理由，應認有發回更審之原因。至原判
決理由第六、七段論述無罪之部分，因公訴人認與前述發回部分有審判不可分之關係
，爰併予發回更審。另檢察官函請移送併辦之案件，其公函並非屬訴訟上之請求，目
的僅在促使法院之注意而已，法院如認其不成立犯罪，無須為任何之諭知。是原判決
理由第八、九、十段對移送併辦之案件，認為不構成犯罪，而為「爰不另為無罪諭知
」之記載，難謂允洽。附此明。
二丁○○、甲○○部分：
本件原判決以檢察官分訴意旨略稱，被告丁○○係水上鄉公所財政課長，被告甲○○
為該公所主計主任。其二人與前述乙○○、丙○○、林崑山等共同溢付全修公司設計
服務費五萬四千五百二十四元，且不當挪用鄉庫公款提前支付前述承包商工程款，造
成該鄉庫週轉困難。因認被告丁○○、甲○○犯有修正前貪污治罪修例第六條第一項
第四款之圖利罪嫌云云。惟經審理結果，認為不能證明該被告二人犯罪，乃撤銷第一
審論處丁○○、甲○○共同依據法令從事公務之人員，對於主管之事務直接圖利罪刑
部分之判決，改判諭知丁○○、甲○○均無罪。固非無見。
惟查，(一)、水上鄉公所發包予全修公司之工程測設委託契約書，其中如附表一編號八
、十一、十四之三份，經由丁○○、甲○○於八十三年十一月二日會章，有各該契約
書可稽。此契約書之簽訂即為承諾將該測設工程發包予全修公司，鄉公所與全修公司
間即發生權利、義務之關係。事理上，應先有預算之編列，該公所始能發包工程。丁
○○、甲○○二人分任該公所財政課長及主計主任，當知該鄉公所未編列有該三件工
程預算，何以仍會章同意發包測設工程﹖且承辦人吳信賢縱有告知該等契約書係欲向
省政府爭取補助款之用，但補助款尚未爭取到，何以先行發包測設工程﹖且執此已發
包簽約之事實向上級爭取補助款，似與事理有違，該吳信賢所云，自有矛盾之處；況
水上鄉公所於八十三年十一月三日以嘉水鄉建字第○一二一四三號函向省政府爭取補
助款，究竟有無檢附上述三份契約書為憑據，關係吳信賢所言之憑信力如何，此不難
調查。惟原審未深入調查，即憑上述吳信賢之言詞（見原判決第六十九頁第一行），
認丁○○、甲○○並無圖利之犯行，尚嫌未盡調查能事。(二)、「依所屬上級公務員命
令之職務上行為，不罰。但明知命令違法者，不在此限」，又「各機關主辦會計人員
，對於不合法之會計程序或會計文書，應使之更正，不更正者，應拒絕之，並報告該
機關主管長官。前項不合法之行為，由於該機關主管長官之命令者，應以書面聲明異
議，如不接受時，應報告該機關之主管上級機關長官與其主辦會計人員或主計機關」
，刑法第二十一條第二項、會計法第九十九條著有規定。且貪污治罪條例第十四條對
辦理監察、會計、審計、……人員，因執行職務，明知貪污有據之人員，不為舉發者
，亦有處罰之明文。本件被告丁○○既在附表三所示之工程款撥付簽辦單會簽時（編
號四、十三除外），加註本案屬「補充計畫」，其經費尚未撥付，擬照工程合約書第
三十條規定辦理；或因未納入八十四年度預算，應提出墊付案俟代表會審議通過後，
先行墊付、或在議會尚未審查通過墊付案前，擬暫不宜撥付工程款，以免發生公庫調
度困難等意見。另被告甲○○亦於會簽時加註「擬如財政課長所擬，請照工程合約書
第三十條規定辦理」等意見，足證被告丁○○、甲○○知悉前揭工程款應依工程合約
書第三十條之規定，「應待上級補助款核撥到所後再行支付。」則渠二人是否因此認
識而明知林崑山批示挪用鄉庫公款、提前支付工程款係屬違法之圖利行為﹖倘其明知
不法，何以不舉發而仍配合挪用提前支付工程款﹖且甲○○擔任主計主任有無依會計
法第九十九條第二項之規定報告該機關之主管上級機關長官或與其主辦會計人員或主
計機關﹖倘使未為呈報，其故安在﹖凡此疑點，均與丁○○、甲○○是否構成犯罪攸
關。原審未詳細審究，逕為無罪之諭知，亦嫌率斷。檢察官上訴意旨，指摘原判決此
部分不當，亦有理由，應認有撤銷發回更審之原因。
據上論結，應依刑事訴訟法第三百九十七條、第四百零一條，判決如主文
中      華      民      國    八十九    年      五      月     二十五   日
                              日最高法院刑事第八庭
                                  審判長法官  吳  雄  銘
                                        法官  池  啟  明
                                        法官  石  木  欽
                                        法官  吳  三  龍
                                        法官  魏  新  和
      右正本證明與原本無異
                                              書  記  官
中      華      民      國    八十九    年      五      月    三十      日


司法院資訊處製作；財團法人民間司法改革基金會備份。
